最高法院民事判決　　　　　　　　　　　　　　　八十八年度台上字第一二一○號
　　上　訴　人　乙　○　○
　　　　　　　　甲　○　○
　　　　　　　　午　○　○
　　　　　　　　巳　○　○
　　　　　　　　酉　○　○
　　　　　　　　卯　○　○
　　　　　　　　辰　○　○
　　　　　　　　申　○　○
　　　　　　　　未　○　○
　　　　　　　　黃　　　○
　　　　　　　　戌　○　○
　　　　　　　　Ｄ　○　○
　　　　　　　　宇　　　○
　　　　　　　　丁　○　○
　　　　　　　　己　○　○
　　　　　　　　戊　○　○
　　　　　　　　庚　○　○
　　　　　　　　Ｂ　○　○
　　　　　　　　Ｃ　○　○
　　　　　　　　天　○　○
　　　　　　　　Ａ　○　○
　　　　　　　　Ｆ　○　○
　　　　　　　　丑　○　○
　　　　　　　　辛　○　○
　　　　　　　　壬　○　○
　　　　　　　　子　○　○
　　　　　　　　寅　○　○
　　　　　　　　癸　○　○
　　　　　　　　丙　○　○
　　　　　　　　地　○　○
　　　　　　　　玄　○　○
　　　　　　　　Ｅ　○　○
　　　　　　　　宙　○　○
　　　　　　　　Ｇ　　　○
　　　　　　　　Ｊ　○　○
　　　　　　　　Ｈ　○　○
　　　　　　　　Ｉ　○　○
　　被 上訴 人　亥　○　○
右當事人間請求分割共有物事件，上訴人對於中華民國八十八年二月八日台灣高等法
院台南分院第二審更審判決（八十六年度上更(一)字第四九號），提起上訴，本院判決
如左：
    主  文
原判決廢棄，發回台灣高等法院台南分院。
    理  由
本件係共有物分割訴訟，其訴訟標的，對於共同訴訟之各人必須合一確定。上訴人乙
○○、甲○○上訴之效力，及於原審之其餘同造上訴人，爰並列為上訴人，合先明
。
次查，被上訴人主張：坐落雲林縣土庫鎮○○○段三一九地號建面積○點六一四二公
頃土地（下稱系爭土地）為兩造所共有，應有部分各如原判決附表所示。兩造就系爭
土地並無不分割之特約，而系爭土地亦無不能分割之情事，因無法協議分割等情。求
為分割之判決。
上訴人Ｂ○○、Ｃ○○、Ｅ○○、玄○○則以：上訴人壬○○將土地賣與戌○○，戌
○○要收回以前之土地，理應分得壬○○所出賣之部分，與伊無關，且將伊分在後面
，而伊房屋均已蓋好，是不同意第一審判決之分割方案；上訴人黃○、Ｄ○○則以：
同意按第一審判決所採之方案分割；上訴人宇○、戊○○、庚○○、Ｆ○○、丑○○
、辛○○、寅○○、丙○○、Ｇ○則以：第一審判決之分割方案分割後土地減少，是
伊不同意分割，亦不同意該判決所採之方案分割，要維持原狀；上訴人Ｊ○○、Ｈ○
○、Ｉ○○則以：第一審判決之分割方案分割後將拆除房屋，不同意該分割方案；上
訴人午○○、巳○○、酉○○、卯○○、辰○○、申○○、未○○則以：不同意第一
審判決之分割方案，請依八十四年六月二十九日複丈成果圖即原判決附圖（下稱附圖
）第二方案所示方法分割，蓋上訴人卯○○、辰○○、申○○、未○○之房屋係建於
第一審分割附圖編號９部分，上訴人午○○、巳○○、酉○○之房屋則建於編號１０部
分；詎第一審竟將伊房屋所在位置編號９、１０部分分歸被上訴人，而將編號６、７原
屬其他共有人陳政成、玄○○房屋基地部分分歸伊取得，致造成伊占有使用達三十餘
年之久之房屋全部被拆，而伊再拆他共有人房屋之連環拆屋與大搬家之現象，顯然造
成伊取得位置與使用現況不符之情事，已違第一審「不拆現有建物為考量依據」之原
則，且亦不符社會經濟，應非妥適合理之分割方案。若能依伊所主張之方案分割，則
一方面可兼顧使用現況，且減少相互拆屋之損失，何況被上訴人在第一審時，對於伊
所主張「分割於原處」之主張，亦表示沒有意見，足見被上訴人亦希望減少房屋之拆
除，是應以伊之方案，較為公平合理；上訴人乙○○、甲○○則以：請求按附圖第三
方案所示方法分割。蓋依伊提出如附圖第三方案所示８部分面積○點○二六七公頃，
係伊分管占有蓋滿房屋之處。第一審判決採用之分割方案即第一方案分割結果，將該
８部分之西邊土地分與他人，致伊之房屋必遭拆除，是以該判決之分割方法，顯非適
當。附圖所示第二方案，將伊分得土地之西邊分給６部分土地之取得人巳○○、酉○
○、午○○等三兄弟，致伊在分得土地之西邊上之房屋，亦必遭拆除，亦非適當之分
割方法各等語。資為抗辯。
原審廢棄第一審判決所為之分割方案，改依附圖第二方案為之，無非以：按各共有人
得隨時請求分割共有物；共有物之分割，依共有人協議之方法行之，分割之方法不能
協議決定者，法院得因任何共有人之聲請命以裁判分割，民法第八百二十三條第一項
前段、第八百二十四條第一項、第二項分別定有明文。查，兩造共有之系爭土地地目
為建，編定使用種類為鄉村區乙種建築用地，此為卷附系爭土地登記簿謄本所載明，
當無不能分割之情事；且被上訴人主張，兩造就系爭土地並無訂立不分割之特約等情
，復為上訴人所不爭，而兩造主張之分割方案既有不同，就分割之方法顯難為一致之
協議，則被上訴人訴請裁判分割，核無不合。次查，系爭土地為南北走向之長方形土
地，南側面臨八公尺寬之道路（第一審判決誤為十二公尺），土地中間留有一南北向
之既成道路供各共有人出入通行；系爭土地上由北側往南分別有丑○○、辛○○、林
得和、子○○蓋建之磚瓦平房，宇○蓋建之磚瓦造平房，寅○○、癸○○、丙○○蓋
建之磚造瓦蓋平房、Ｄ○○、黃○分別蓋建之磚造二層樓房，玄○○、陳萬春、陳實
在、陳政成蓋建之破舊磚木瓦造房，丁○○蓋建之磚瓦造平房，戊○○蓋建之磚瓦造
平房，申○○、午○○、巳○○、酉○○蓋建之殘造磚造瓦房，庚○○蓋建之二層樓
房，及乙○○蓋建之加強磚造二層樓房，甲○○蓋建之磚瓦造平房，各如附現狀圖一
、二、三所示，已據勘驗現場屬實，並囑請雲林縣虎尾地政事務所測量無訛，分別製
有勘驗筆錄、複丈成果圖、現場略圖在卷及有上訴人午○○、巳○○、酉○○在第一
審提出之照片附卷可稽。斟酌兩造應有部分之面積，原則上以不拆除上訴人乙○○、
黃○、Ｄ○○、庚○○之二層樓房，而造成無謂之經濟上損失，至其餘上訴人之平房
均非新蓋，已甚老舊，自無強予保留而使兩造分得之土地不整，因而不利日後建築使
用，但仍考量各共有人使用系爭土地情形、分割位置及意願，並使兩造分得之土地地
形得為完整，且所分得之土地皆能面臨道路，既無通行之障礙，又利日後建築使用，
各能獲致分割系爭土地之經濟上效益；暨上訴人丑○○、辛○○、壬○○、子○○、
寅○○、癸○○、丙○○就分得部分願再保持共有，上訴人乙○○、甲○○就分得部
分願再保持共有，上訴人午○○、巳○○、酉○○就分得部分願再保持共有，而上訴
人卯○○、辰○○、申○○、未○○就分得部分願再保持共有，上訴人己○○在第一
審陳明願分得之位置，經第一審將其分割與庚○○保持共有後，亦無異議，及被上訴
人對上訴人午○○、巳○○、酉○○等三人主張更換位置並無意見之意願；另原共有
人陳實在之繼承人Ｂ○○、Ｃ○○、天○○、Ａ○○、Ｆ○○，原共有人陳萬春之繼
承人玄○○、地○○、Ｅ○○、宙○○、Ｇ○及原共有人陳政成之繼承人Ｊ○○、Ｈ
○○、Ｉ○○雖已就其被繼承人所遺留之應有部分辦理分別共有之繼承登記，但既未
表明分割遺產之意，自仍應使之繼續保持共有關係等情，認按附圖第二方案所示方法
分割，自較公平合理。又僅「考量各共有人使用系爭土地情形」，與其應否保留房屋
無必然關係。故上訴人乙○○、甲○○主張，按第三方案分割，係以其部分鐵皮屋廠
房將遭拆除，且廠內重型機器不易移動云云，已為上訴人午○○、酉○○、巳○○、
辰○○、未○○、卯○○、申○○等七人（分得符號６、７部分之共有人）所不同意
，且查鐵皮屋價值原即不高，機器設備係屬動產可隨時移動，難以為分割之依據。況
該第三方案僅欲保留甲○○之磚瓦平房之一部分，而增加其分得土地面臨現有道路之
寬度，純為己利，並因而造成上訴人戌○○分得之土地面臨留設之通路寬度驟減，並
呈現前窄後寬之不規則形狀，減損所分得土地之利用價值，致害其經濟效益，誠非公
平合理之方案。上訴人乙○○、甲○○主張，該分割方案對於戌○○並無不利，已無
足取。至彼等併主張，戌○○對該分割方法並無意見云云，惟並未舉證以實其說，仍
不足取。上訴人Ｄ○○、玄○○雖亦不同意附圖第一、二、三方案，並主張按附圖第
四方案為分割，惟彼二人於八十六年五月五日出庭後，經多次通知開庭及就其提出之
分割方案圖詳細說明，均未到庭陳述，亦未就其所提出之分割方案，具狀詳細說明，
或向雲林縣虎尾地政事務所填具土地複丈申請書，並補記預留私設道路尺寸等情，經
原審及該地政事務所分別通知上訴人Ｄ○○、玄○○前往該地政事務所說明並補正，
亦拒不辦理，嗣經該地政事務所以逾補正期限仍未依補正事項前往補正，而駁回其申
請，分別有雲林縣虎尾地政事務所八十六年十月二十九日虎地二字第五一四一號、同
年十二月二十九日虎地二字第六一○六號、八十七年一月五日虎地二字第六一○一號
、同年一月二十二日虎地二字第三三一號函及原審八十六年十一月十日民貴字第一八
五五三號函及送達證書附卷可稽。是該二人所提出之分割方案，尚難憑以斟酌。玄○
○又稱，伊二人要保持共有云云，惟未舉證證明，空言主張，亦無從併予斟酌。復最
高法院雖循上訴人寅○○、丙○○、癸○○、Ｄ○○、壬○○、子○○、丑○○之上
訴理由，將更審前判決廢棄發回，其發回意旨雖謂：分得面臨八公尺寬道路之土地經
濟價值高，面臨狹長巷道內之土地價值低云云。然據上訴人午○○、酉○○、巳○○
、辰○○、未○○、卯○○、申○○主張，系爭土地位處土庫鎮之郊區，並非位於鎮
內繁華地帶，其土地價值原即不高，此為上訴人乙○○、甲○○及被上訴人所不爭，
其餘上訴人經通知是否主張價值補償，復未到場或具狀爭執，或要求鑑定價值並金錢
補償，足徵彼等均認各分得之土地價值無何差異，且衡諸系爭土地屬鄉村區乙種建築
用地，鄉村樸實氣息濃厚，尚無活躍之商業活動，南側雖面臨八公尺之道路，與其內
之六公尺之私設巷道，差距尚非過大，有附近相片附卷可稽，分得各土地經濟上價值
相當，認無互為補償價值之必要。上訴人寅○○、丙○○、癸○○、Ｄ○○、壬○○
、子○○、丑○○之前次上訴第三審理由雖主張：將附圖第二方案與目前共有人居住
建物之現場略圖對照觀之，將導致大多數共有人之建物須拆除云云。然經比對結果僅
丙○○、癸○○、寅○○、壬○○等人南側小部分磚造平房、甲○○西側小部分鐵皮
壁頂廠房及申○○、酉○○之磚造平房瓦頂之建物須拆除，所指大多數共有人之建物
須拆除，尚乏依據；且被上訴人雖分得兩處土地，惟被上訴人表示該三個方案均無意
見，其餘共有人亦未主張其建物有須拆除，則何庸寅○○等人置喙。又倘未留設符號
與間之巷道，則宇○分得符號部分可使用對外通路過狹，對其顯失公平，是自
有闢設其間巷道之必要，彼等此項主張均無可採。綜右所述，系爭土地以如附圖第二
方案所示之方案分割，確較為公平、合理，亦合於社會經濟效用。其分割方法為：符
號１部分面積○點一○七○公頃土地，由上訴人丑○○、辛○○、壬○○、子○○、
寅○○、癸○○、丙○○共同取得，其中八分之七按應有部分各七分之一之比例保持
共有，其中八分之一保持公同共有；符號２部分面積○點○一一八公頃土地，由上訴
人玄○○取得；符號３部分面積○點○二三七公頃土地，由上訴人玄○○、地○○、
Ｅ○○、宙○○、Ｇ○共同取得，並按應有部分各五分之一之比例保持共有；符號４
部分面積○點○二三七公頃土地，由上訴人Ｂ○○、Ｃ○○、天○○、Ａ○○、Ｆ○
○共同取得，並按應有部分各五分之一之比例保持共有；符號５部分面積○點○一一
八公頃土地，由上訴人Ｊ○○、Ｈ○○、Ｉ○○共同取得，並按應有部分各三分之一
之比例保持共有；符號６部分面積○點○一六七公頃土地，由上訴人辰○○、未○○
、卯○○、申○○共同取得，並按應有部分各四分之一之比例保持共有；符號７部分
面積○點○一六七公頃土地，由上訴人酉○○、巳○○、午○○共同取得，並按應有
部分各三分之一之比例保持共有；符號８部分面積○點○二六七公頃土地，由上訴人
乙○○、甲○○共同取得，並依序按應有部分三分之一、三分之二之比例保持共有；
符號９部分面積○點○一七八公頃土地，由上訴人戌○○取得；符號部分面積○點
○六七七公頃土地，由上訴人黃○取得；符號部分面積○點○三三九公頃土地，由
上訴人宇○取得；符號部分面積○點○三三九公頃土地，由上訴人Ｄ○○取得；符
號部分面積○點○三一九公頃土地，由上訴人丁○○取得；符號部分面積○點○
四三八公頃土地，由上訴人戊○○取得；符號部分面積○點○三○七公頃土地，由
上訴人庚○○、己○○共同取得，並按應有部分各二分之一之比例保持共有；符號１０
部分面積○點○一三四公頃及符號部分面積○點○二二一公頃土地，由被上訴人亥
○○取得；符號部分面積○點○八○九公頃土地為私設道路，由兩造各按附表所示
應有部分比例共同取得等詞。為其判斷之基礎。
查，上訴人甲○○所有鐵皮壁頂廠房係八十二年十一月十日新建（見原判決後附現況
圖二，雲林縣虎尾地政事務所土地複丈成果圖所載），原審認除上訴人乙○○、黃○
、Ｄ○○、庚○○之二層樓房外，其餘上訴人之平房均非新蓋，已甚老舊，似與卷內
資料不合。再者，定共有物分割之方法，固可由法院自由裁量，但須以其方法適當者
為限。是法院裁判分割共有物，除應斟酌各共有人之利害關係、共有物之價格外，尚
應審酌其使用情形，以為分割之依據。上訴人乙○○、甲○○主張：伊於鐵皮壁頂廠
房內按裝許多重型不易移動之機器設備，倘依第二方案分割，則該等機器亦將會因鐵
皮壁頂廠房拆除而遭到損毀等語（見原審更(一)卷第一宗二二五頁反面、二二六頁正面
），為其重要之防禦方法，且攸關原審採取第二方案之分割是否允當，原審未遑詳加
調查審認，僅以機器設備係屬動產，可隨時移動為由，而為不利於上訴人乙○○、甲
○○之判斷，亦屬速斷。上訴論旨，執以指摘原判決違背法令，求予廢棄，非無理由
。末查，按分割共有物以消滅共有關係為目的，其分割方法，除部分共有人曾明示就
其分得部分，仍願維持共有關係外，不得將共有物之一部分歸部分共有人共有，使創
設另一新共有關係。查，上訴人己○○迄未表示願與庚○○保持共有，原審僅以己○
○經第一審將其分割與庚○○保持共有後，並無異議，即命己○○仍與庚○○保持共
有，似有欠洽。又原共有人陳實在之繼承人Ｂ○○、Ｃ○○、天○○、Ａ○○、Ｆ○
○，原共有人陳萬春之繼承人玄○○、地○○、Ｅ○○、宙○○、Ｇ○及原共有人陳
政成之繼承人Ｊ○○、Ｈ○○、Ｉ○○，均已就其被繼承人所遺留之應有部分，為繼
承並辦理分別共有之登記（見原審外放證物內之土地登記簿謄本所載），其既非屬公
同共有關係，是否仍應使之繼續保持共有，即非無疑。案經發回，即應注意及之。
據上論結，本件上訴為有理由。依民事訴訟法第四百七十七條第一項、第四百七十八
條第一項，判決如主文。
中      華      民      國    八十八    年      六      月      四      日
                              最高法院民事第三庭
                                  審判長法官  范  秉  閣
                                        法官  朱  建  男
                                        法官  曾  煌  圳
                                        法官  許  澍  林
                                        法官  鄭  玉  山
      右正本證明與原本無異
                                              書  記  官
中      華      民      國    八十八    年      六      月    二十二    日
